【裁判字號】    92,判,786
【裁判日期】    920619
【裁判案由】    耕地三七五租約
【裁判全文】
最  高  行  政  法  院  判  決                    九十二年度判字第七八六號
    上  訴  人  乙○○
    上  訴  人  甲○○
    被 上訴 人  彰化縣福興鄉公所
    代  表  人  戊○○
    參  加  人  丙○○
    訴訟代理人  丁○○
右當事人間因耕地三七五減租事件，上訴人對臺中高等行政法院中華民國九十一年三
月十三日九十年度訴字第一五三三號判決，提起上訴，本院判決如左：
    主  文
上訴駁回。
上訴審訴訟費用由上訴人負擔。
    理  由
一、本件原審參加人丙○○聲請參加本件上訴審訴訟，經核尚無不合，應予准許，合
    先說明。
二、本件上訴人在原審起訴主張：（一）按被上訴人以上訴人甲○○於七十六年至七
    十九年間在彰化市有租屋之情事及租屋調解書內所載，據以認定其配偶徐小菊於
    七十八年全年間有從事電髮行業似嫌牽強，另被上訴人所引曾電詢七十八年間共
    同承租人沈江湖之情事，惟沈江湖曾於九十年十月十七日親至公證人處所切結其
    本人未曾於八十五年間受被上訴人電話詢問本件相關事實，足徵被上訴人取證確
    有重大違誤。再按彰化縣稅捐稽徵處八二彰稅工字第六八三五九六亦謂上訴人配
    偶開設電髮業之起算點無紀錄可查，且上訴人甲○○配偶，在此之前仍須照顧幼
    子，事實上直至七十八年八月五日因長女就學學區之問題始遷入居住該租賃處所
    ，此有戶籍謄本可證，是關於上訴人之配偶於租賃房屋從事電髮業應依七十八年
    八月間起算，即全年營業時間僅五個月始屬合理。（二）次按彰化縣稅捐處八十
    九年三月四日八九彰稅工字第一○二一一號函釋營利事業之意義不過將營利事業
    之定義，見諸所得稅法第十一條第二項之規定，其對於營利事業是否類推適用「
    台灣省在營軍人家屬各項職業最低收入計算標準」第六項第三款之規定仍有所疑
    義，被上訴人逕比附援引似嫌無據。另依彰化縣稅捐處八十年七月二十四日八○
    彰稅字第五三五四○號函所示，上訴人配偶所從事之電髮業應僅止於家庭手工之
    副業，並未達營利事業之標準，被上訴人加計營利事業所得應屬有誤。（三）依
    司法院釋字第四二二號解釋及內政部八十六年九月三日台八六內地字第八六八七
    九三八號函示之意旨，即在於佃農之家屬於日常生活上因重大事故確實必要之支
    出均可列入，而關於共同生活戶之死亡喪葬費即屬上開解釋中所謂之特殊狀況且
    為必須支出之費用，且依「舉輕以明重」之法理，既然醫藥費及生育費均可列入
    必要支出，「喪葬費」自應可列入計算。被上訴人未將上訴人等之父李振南於七
    十八年二月死亡之喪葬費列入，亦欠公允。另被上訴人指稱依民間習俗上訴人必
    有白包「奠儀」收入可補貼喪葬費支出，惟被上訴人殊不知「白包」乃係親友間
    一種象徵性之緊急救助金，其金額根本無法支應喪葬之花費，況且收取此類之救
    助金，將來亦須為相對之付出，實不可與收入相提並論。（四）且按法律意旨「
    損益兼歸」之原則即為保障受法律拘束之當事人，本件既被上訴人認列上訴人之
    母李秀霞七十八年度利息收入，自亦應認列上訴人乙○○於七十七年一月十五日
    向福興農會貸款新台幣（下同）六十萬元，每年支出六六、六○○元之利息，始
    符上述法理。而台灣省政府八十八年九月二十九日八八府訴字第一五九七七五號
    決定書理由亦同此見解。（五）綜上，上訴人等二家七十八年總收入為三二七、
    ○七七元，該年度二家總支出為六二七、九四六元，收支相抵尚有不足，參加人
    如收回耕地，上訴人等將失其家庭生活依據，依法不應准許參加人收回自耕，原
    處分自屬違法，為此訴請為撤銷訴願決定及原處分之判決。
三、被上訴人則以：（一）本件承租人即上訴人等於七十九年十二月三十一日因三七
    五耕地租約期滿，出租人丙○○依據「耕地三七五減租條例」第十九條規定申請
    收回出租耕地自耕。依此，則出租人必須視承租人於七十八年全年收益超過生活
    支出情況下，始能提出補償費之後收回出租耕地自耕。經被上訴人審核上訴人等
    二人七十八年全年收入扣除支出尚餘六萬一千三百七十元，故被上訴人核准出租
    人丙○○收回出租耕地自耕，於法並無違誤。（二）按上訴人甲○○於七十六年
    至七十九年間確有於彰化市租住房屋之事實，而其於彰化市公所七十六年、七十
    八年、七十九年三次租屋糾紛調解書中均特別載明其職業為「商」、且所租住房
    屋均載明為「店舖」，而被上訴人於八十五年元月以電詢當時與上訴人共同租屋
    之沈江湖，亦表示上訴人夫妻婚後共同經營髮廊行業，可知上訴人夫妻於七十八
    年間確有營利事業行為，顯與三七五耕地租約之承租人其職業應為「農」有違。
    上訴人稱其配偶徐小菊於七十八年八月始遷入租屋處等語除與上開事實不合，亦
    有違常理。至上訴人甲○○及其配偶徐小菊從事理電髮業雖經彰化縣稅捐稽徵處
    查核，准予免辦營業登記，乃是依據彰化縣稅捐稽徵處八十年七月二十四日八○
    彰稅字第五三五四○號函之規定，然依上述，上訴人所營業之場所乃為「租賃」
    之房屋，本不合於上開函釋中須「自用住宅」始得適用之規定；另所謂「免辦營
    業登記」乃是一種稅法上的優惠，並非謂其從事之行業即非為營利事業。是被上
    訴人依「台灣省各縣市辦理私有耕地租約期滿處理工作要點」所附之參考資料「
    台灣省在營軍人家屬各項職業最低收入計算標準」第六點第三項，計算上訴人甲
    ○○配偶徐小菊七十八年全年營業基本收入及營業利益收入，並無不當。（三）
    至上訴人主張被上訴人未將上訴人等之父李振南之喪葬費用列為生活支出乙節，
    按內政部八十六年九月三日台八六內地字第八六八七九三八號函規定並未將喪葬
    費併入承租人生活支出計算，且依「台灣省各縣市辦理私有耕地租約期滿處理工
    作要點」對於生活費之支出係規定以七十八年底全戶在家人口計算，李振南於七
    十八年二月死亡除戶，已不屬「七十八年底在家人口」之規定，被上訴人仍予裁
    量計算其兩個月份之基本生活支出已屬偏袒，對於其喪葬費更不應予列入支出。
    是對於上訴人之喪葬費支出在法令未明確規定得以併入生活費用支出計算、且李
    振南死亡領有農保喪葬補助費、復又有白包「奠儀」及未可確定之人壽保險費，
    再者以李振南死亡時成年子女至少六人又何以喪葬費卻由三人負擔，故被上訴人
    不將其「喪葬費」併入生活支出計算以實維法之衡平。（四）另針對上訴人要求
    計算其以私有田地向福興鄉農會貸款於七十八年所繳利息併入其全戶生活支出計
    算乙節，按「台灣省各縣市辦理私有耕地租約期滿處理工作要點」並無規定承租
    人之貸款利息可以併入承租人生活支出之規定。再者，如將其利息支出列入生活
    支出，則相對於其他承租人因為無田無厝可以貸款以規避出租人之收回者，亦有
    違社會公平正義等語作為抗辯。
四、參加人在原審參加意旨略謂：（一）本件上訴人乙○○早與其配偶於七十八年之
    前共同承租兩個攤位經營販售雞鴨事業，亦購有小貨車乙台，並於其自有土地上
    飼養上千隻雞鴨，規模之大已非一般小攤販可比，並經被上訴人訪查屬實，然被
    上訴人幾經權衡卻罔顧事實，仍採對承租人較為有利之認定，未列計上訴人販售
    事業每月之基本收入，實難令人甘服。而另一上訴人甲○○與其配偶亦經營髮廊
    營利事業，由於其二人生意繁忙，致無暇耕作，皆雇請他人代勞，其二人之身分
    證職業欄註記皆為「商」，顯與三七五耕地租約之承租人其職業應為「農」有違
    ，若再予其承租，實有違承租耕地之本旨。（二）上訴人主張被上訴人未將其父
    李振南之喪葬費用列為生活支出乙節，然依相關法令及司法院釋字第四二二號解
    釋中皆無貸款利息及喪葬費可列入之依據，是上訴人所訴不足採。且李振南死亡
    領有農保喪葬補助費、復又有白包「奠儀」及未可確定之人壽保險費，是被上訴
    人不將其「喪葬費」併入生活支出計算，於法自無不合。（三）依據「台灣省各
    縣（市）辦理私有耕地租約期滿工作要點」規定，如為家屬居住房屋，經查明確
    係租賃並有證明者，每月每戶所得計算房租支出六百元，其內並無營業用攤位及
    租用房屋從事電髮業可列為支出之規定，故被上訴人原列計上訴人髮廊每月六百
    元租金，與法不合。而後承接本件之承辦員不察，在其未提出規定之租賃契約書
    且該證明書立證明書人之簽名與前調解書之簽名不符，真實性仍屬有疑之情況下
    ，逕將租金每月由法令規定六百元調為每月四千元，顯有疏失。（四）上訴人甲
    ○○辯稱其髮廊自七十八年八月五日始經營，然在其提出於八十七年十月二十三
    日作成之證明書卻書明自七十八年一月一日至七十八年十二月三十一日與沈江湖
    等人合租房屋以經營髮廊，其供詞前後不一，實不足採，是上訴人所稱七十八年
    遷入戶籍顯為兒女就學問題，無關經營髮廊之時間點，再者沈江湖現已六十八歲
    ，其對公證內容是否知情，亦屬有疑。另衡諸上訴人經營該髮廊之情形與財政部
    七十八年六月四日台財稅第七八一一四三一○三號函規定不符，本應不得准予免
    辦營業登記，是彰化稅捐稽徵處八十五年三月十八日八○彰稅工字第五三五四○
    號函准予其免辦營業登記顯有違誤等語。
五、原審斟酌全辯論意旨及調查證據之結果以：（一）按「耕地租約期滿時，有左列
    情形之一者，出租人不得收回自耕：一出租人不能自任耕作者。二出租人所有收
    益足以維持一家生活者。三出租人因收回耕地，致承租人失其家庭生活依據者。
    出租人為擴大家庭農場經營規模，得收回與其自耕地同一或鄰近地段內之耕地自
    耕，不受前項第二款規定之限制。出租人依前項規定收回耕地時，準用第十七條
    第二項規定補償承租人。」，為耕地三七五減租條例第十九條第一、二項所明定
    。（二）本件上訴人等二人向參加人丙○○承租坐落彰化縣福興鄉○○段二五五
    、二五六、二五七、二五八等四筆土地，租約於七十九年十二月三十一日租期屆
    滿，參加人為擴大家庭農場經營規模，依耕地三七五減租條例第十九條第二、三
    項規定申請收回自耕，上訴人等則申請續訂租約登記，經上訴人等與參加人對於
    彰化縣政府先核准由上訴人等續訂租約，嗣改為核准參加人收回耕地等處分，提
    起行政救濟後，最後彰化縣政府乃將本案移由福興鄉公所即被上訴人查明審核，
    被上訴人查明後，乃為准參加人收回自耕之處分（三）經查，本件係出租人即參
    加人以系爭耕地，租約於七十九年十二月三十一日租期屆滿，為擴大家庭農場經
    營規模，依耕地三七五減租條例第十九條第二、三項規定申請收回自耕。而所謂
    「出租人因收回耕地致承租人失其家庭生活依據者」係指租約期滿前一年，承租
    人本人及其配偶與同一戶內直系血親綜合所得稅所得總額（不扣除免稅額及寬減
    額）扣除出租人申請收回耕地部分之所得後，不足以支付承租人本人及其配偶與
    同一戶內直系血親全年生活費之支出者而言。此意旨為行政院四十九年十二月二
    十三日台四十九內字第七二二六號令所明釋。是本件上訴人等是否合於耕地三七
    五減租條例第十九條第一項第三款規定因出租人收回耕地，致承租人失其家庭生
    活依據之要件，被上訴人以租約期滿前一年即七十八年上訴人等即承租人之全年
    生活費用及全年生活收益予以審核，並無不合。（四）關於被上訴人核定上訴人
    甲○○配偶徐小菊七十八年間從事電髮業收入部分。經查，上訴人甲○○自承其
    其自七十六年至七十九年間在彰化市○○路三一五巷九十三號一樓租屋，又該屋
    租金較同址二、三樓為高，且證人沈江湖證稱：該屋一樓為店鋪式建築，寬約四
    公尺，深約二十公尺左右，內無隔間，僅有一間廁所及廚房等語。依此隔間配置
    及情形，足認該屋顯非供人作一般住家，而適於作營業場所，若依上訴人稱其經
    濟情況不佳，仍有賴系爭耕地耕作為生，然其於七十六年間即在此租屋，而未作
    任何之用，閒置數年，並支付較二、三樓層為高之租金，顯違事理，又被上訴人
    承辦人員於八十五年元月間以電話詢問當時與上訴人甲○○共同租屋之沈江湖，
    其表示上訴人甲○○夫妻婚後共同經營髮廊行業，再觀諸上開情形，原審認上訴
    人甲○○之配偶於七十八年間有於上揭租處經營電髮業之行為，方合經驗法則。
    而被上訴人依「台灣省各縣市辦理私有耕地租約期滿處理工作要點」所附之參考
    資料「台灣省在營軍人家屬各項職業最低收入計算標準」第六點第三項，計算上
    訴人甲○○配偶徐小菊七十八年全年營業基本收入及營業利益收入各每月六千元
    ，合計全年所得為一四四、○○○元，蓋此一標準業已就台灣省各縣市地區繁榮
    程度及各行業予以分別不同計算，已顧及具體情形及實際所生狀況，被上訴人以
    此為計算標準，並無不合。至上訴人甲○○主張其配偶徐小菊從事理電髮業，經
    彰化縣稅捐稽徵處查核，函覆准予免辦營業登記，被上訴人依「台灣省在營軍人
    家屬各項職業最低收入計算標準」第六點第三項之規定，加計上訴人甲○○配偶
    徐小菊營利事業收入即有不合乙節。查經營家庭電髮業，如符合一定要件，可免
    辦營業登記，乃為稅法上的優惠，不得因此謂上訴人甲○○配偶徐小菊其從事之
    電髮業非為營利事業，及無營利事業收入，是上訴人此部分主張，難謂有據。至
    上訴人提出沈江湖於九十年十月十七日親至台灣台中地方法院公證人處之切結書
    ，載明其本人未曾於八十五年間接受被上訴人承辦人員電話詢問本件相關事實乙
    節，惟查，沈江湖於原審到庭作證時，對被上訴人承辦人員曾向其電話詢問上訴
    人甲○○配偶經營電髮業之事，並不爭執，再被上訴人審核上訴人甲○○配偶徐
    小菊於何時經營電髮業，仍應以上開租屋時日及場所實際狀況為憑，被上訴人承
    辦人員電話詢問沈江湖並非其認定上訴人甲○○配偶七十八年全年收入之唯一依
    據，是此切結書難為上訴人甲○○有利之證明。（五）至上訴人主張其父李振南
    於七十八年二月死亡，被上訴人應將該部分支出之喪葬費用列為上訴人之生活支
    出乙節。按耕地三七五減租條例第十九條第一項第三款規定「出租人因收回耕地
    致承租人失其家庭生活依據者」，係指租約期滿前一年，承租人本人及其配偶與
    同一戶內直系血親綜合所得稅所得總額扣除出租人申請收回耕地部分之所得後，
    不足以支付承租人本人及其配偶與同一戶內直系血親全年生活費之支出者而言，
    是姑不論上訴人等之父李振南死亡後，是否領有農保喪葬補助費或其他津貼，按
    諸上開規定之意旨，在於出租人收回耕地，承租人仍足以維持生活為要件，而所
    謂得以維持生活，自以其實際收入及生活支出二者比較，其中實際收入應屬穩定
    之收入來源，而支出則為日常生活上固定之開銷，如屬突發非日常之支出，自不
    得認為家庭生活之日常支出，而據為上開規定計算之基礎，此觀諸司法院釋字第
    四二二號解釋，耕地三七五減租條例第十九條第一項第二款、第三款規定，於審
    核出租人所有收益是否足維持一家生活及出租人因收回耕地，是否致承租人失其
    家庭生活依據時，對於出租人與承租人之收益與支出審核標準，應斟酌出、承租
    人家庭生活之具體情形及實際所生之困窘狀況，以切近實際之意旨甚明，是上訴
    人等於七十八年間為其父李振南支出之喪葬費，被上訴人以此為非經常性之支出
    ，未予列入上訴人等之當年度家庭生活支出，自無不合。（六）另上訴人乙○○
    主張其向福興鄉農會貸款於七十八年所繳貸款利息六六、六○○元，被上訴人應
    併入其全戶生活支出計算乙節。然查，上訴人乙○○已有基本收入，其配偶李張
    玉蘭亦有販賣肉品之收入，均為其所是承，而其此一貸款作何用途，又無法提出
    說明，並舉證以實其說，依上開司法院釋字第四二二號解釋意旨，貸款之支出須
    與其維持生活有關，其利息之支出，方得為其家庭生活之必要支出，是上訴人既
    對此利息支出，無法舉證提出說明，難認此為其支出為其維持家庭生活所必需，
    是被上訴人認其貸款利息為其生活上必要支出，亦無不合。至上訴人等之母李秀
    霞七十八年度利息收入七、三二○元，被上訴人將之認列為上訴人等之收入，按
    資金之分配，有存款及貸款之分，以資靈活運用，不得謂有存款之人即無庸貸款
    ，是綜觀上訴人等二家庭，有利息收入及利息支出，被上訴人自應將二者予以扣
    抵，如利息收入超過利息之支出，其超出部分，方可認為家庭收入，如有不足，
    自難認為此部分為收入，是被上訴人未將上訴人等此利息收入及支出相抵，逕認
    列上訴人等之母李秀霞七十八年度利息收入七、三二○元，為上訴人等七十八年
    度之收入，此部分自有未洽，惟被上訴人依首開規定及標準，計算出上訴人等二
    人七十八年間之家庭收入為四四一、○五○元，扣除此一利息收入七、三二○元
    ，餘額仍超出上訴人等當年基本生活支出三七九、六八○元，故被上訴人認本件
    參加人收回系爭耕地，上訴人等仍足以維持生活，而以九十年四月六日福鄉民字
    第三四三○號函即原處分准由參加人收回自耕，並無違法之處，因而為上訴人敗
    訴之判決。
六、本院核原判決依上開規定及說明，尚無違誤。上訴意旨仍執陳詞並引用臺灣省政
    府之訴願決定指摘原判決有不適用法規及不備理由以及理由矛盾之違背法令，聲
    明廢棄改判。惟查：依上訴人所引臺灣省政府訴願決定（證物三）之理由係以原
    處分機關以上訴人七十八年度之收入與其七十九年度之支出作為審核之計算方式
    ，與前揭函釋所規定應以前一年之所得總額及全年生活費用作為審核標準之規定
    ，因收入與支出分別為七十八年度及七十九年度有所不同，於法不合，因而撤銷
    原處分，著由被上訴人另為處分，而本件被上訴人既已改依上訴人七十八年度之
    收入及同一年度之支出作為審核標準，於法尚無違誤。次查：上訴人因繼承其丙
    ○○而與參加人訂定之系爭私有耕地租約書雖係於七十八年八月二十五日核准，
    惟依上開租約書所載，其租賃期間係自七十四年一月一日起至七十九年十二月三
    十一日，有上開租約書附卷可稽，上訴人主張其租約係自七十八年八月二十五日
    至七十九年十二月三十一日云云，亦難採信。至原判決採信證人沈江湖之證言並
    參酌上訴人七十八年度之收支證據資料據以認定原審參加人因收回耕地，不致使
    承租之上訴人失其家庭生活依據等情，核屬取捨證據、認定事實職權之行使，難
    謂有違背法令之情事，況原判決對上訴人所訴各節，均已詳予剖析論駁，上訴意
    旨無非上訴人持其主觀法律見解之歧異，斤斤指摘，尚難據以認定原判決有不適
    用法規及不備理由以及理由矛盾之違背法令，從而本件上訴意旨難謂為有理由，
    應予駁回。
據上論結，本件上訴為無理由，爰依行政訴訟法第二百五十五條第一項、第九十八條
第三項前段，判決如主文。
中    華    民    國    九十二      年      六        月     十九       日
                    最 高 行 政 法 院  第 二 庭
                                審 判 長 法  官      陳  石  獅
                                         法  官      吳  明  鴻
                                         法  官      彭  鳳  至
                                         法  官      高  啟  燦
                                         法  官      黃  合  文
右  正  本  證  明  與  原  本  無  異
                                         法院書記官  張  雅  琴
中    華    民    國    九十二      年      六        月    二十六      日


司法院資訊處製作；財團法人民間司法改革基金會備份。
